【裁判字號】    95,消,2
【裁判日期】    950810
【裁判案由】    損害賠償
【裁判全文】
臺灣臺北地方法院民事判決                 95年度消字第2號
原      告  乙○○
被      告  裕隆汽車製造股份有限公司
法定代理人  甲○○
訴訟代理人  余淑杏律師
複代理人    陳宏瑄律師
訴訟代理人  楊久弘律師
            羅詩蘋律師
上開當事人間請求損害賠償事件，本院於中華民國95年7月31日
言詞辯論終結，判決如下：
    主      文
原告之訴及假執行之聲請均駁回。
訴訟費用由原告負擔。
    事實及理由
一原告起訴主張：
  (一)原告於民國94年5月31日乘坐被告代理進口之QUEST-GXE款式
    （以下簡稱系爭車款）日製休旅車（以下簡稱系爭車輛），
    因下車後欲再返回取物，而自車外打開駕駛座右側車門時，
    竟被同時推前關上之同側後門夾斷右手拇指。系爭車款因未
    預留前後車門間安全間隙，致撞擊力造成原告右手拇指骨折
    斷裂之傷害。
  (二)商品製造人所提供之商品或服務只要在客觀上具有危險，因
    而致生損害於他人，即應負消費者保護法所定之製造者責任
    ：
    (1)按「輸入商品或服務之企業經營者，視為該商品之設計、
      生產、製造者或服務之提供者，負本法第7條之製造者責
      任。」、「從事設計、生產、製造商品或提供服務之企業
      經營者，於提供商品流通進入市場，或提供服務時，應確
      保該商品或服務，符合當時科技或專業水準可合理期待之
      安全性。商品或服務具有危害消費者生命、身體、健康、
      財產之可能者，應於明顯處為警告標示及緊急處理危險之
      方法。企業經營者違反前二項規定，致生損害於消費者或
      第三人時，應負連帶賠償責任。但企業經營者能證明其無
      過失者，法院得減輕其賠償責任。」、「依本法所提之訴
      訟，因企業經營者之故意所致之損害，消費者得請求損害
      額三倍以下之懲罰賠償金。但因過失所致之損害，得請求
      損害額一倍以下之懲罰性賠償金。」消費者保護法第9條
      、第7條、第51條定有明文。
    (2)次按「不法侵害他人之身體或健康者，對於被害人因此喪
      失或減少勞動能力，或增加生活上之需要時，應負損害賠
      償責任。」、「不法侵害他人之身體、健康、名譽、自由
      、信用、隱私、貞操，或不法侵害其他人格法益而情節重
      大者，被害人雖非財產上之損害，亦得請求賠償相當之金
      額。」民法第193條1項、第195條1項分別定有明文。
    (3)再按「…商品製造人責任與一般之侵權行為責任，在歸責
      之論斷上最大的差異，在於前者僅須就商品或服務具有危
      險之客觀事實的存在，即足以論斷是否成立，而不去考慮
      發生危險之行為是否具有可歸責性（即故意或過失），故
      只須商品或服務於客觀上具有此危險，因而致他人於損害
      ，即足以形成責任，此乃各國商品製造人責任法之通例。
      而何謂『具有安全或衛生上之危險』，消保法中並未設定
      義性之規定，惟依同法施行細則第5條第1項規定：『商品
      於其流通進入市場，或服務於其提供時，未具通常可合理
      期待之安全性者，為本法第7條第1項安全上或衛生上之危
      險…』，故論斷商品或服務是否具有安全或衛生上之危險
      ，係以商品流通市場時或服務被加以提供時定之。復按，
      『…商品製作人生產具有瑕疵之商品，流入市場，成為交
      易之客體，顯已違反交易安全義務，苟因此致消費者受有
      損害，自應負侵權行為責任。…』高等法院90年度上易字
      第570號及最高法院78年度台上字第200號判決可參。
    (4)經查，原告於事發當時係依一般消費者之正常使用方法，
      欲從駕駛座右側車門外開啟車門取回車上物品，正在開啟
      前座車門時卻無端遭同側同時關上之後座車門夾斷右手拇
      指，致不僅無法舉箸提筆，甚至所有生活作息凡須仰賴右
      手拇指，而右手之肢體動作，無不仰賴拇指操作，當右手
      拇指作廢時，與右手已廢無異，舉凡包括所有廚房事務，
      穿洗衣物，持票、持卡、鑰匙、騎車等日常生活事務，均
      必須中斷，顯已影響原告權益至鉅。系爭車款既無於同側
      之前後座車門間設計安全間隙，更無任何警告消費使用者
      不得同時進行開關車門之標語，且同時開關前後座車門並
      非使用該系爭車款之變態行為，而係常態行為。故難謂系
      爭車款無設計上之瑕疵。縱使被告並非原始設計者，惟依
      前開法律規定與實務見解，被告仍應負商品製造者的無過
      失責任，。
  (三)原告既係以正常合理之使用方式開啟車門，則其所受之損害
    與系爭車輛之設計不良顯有因果關係：
    依原告所提照片8張幀及光碟，可證明事發當時完全係以「
    正常合理」之使用方式開啟系爭車輛右側車門，原告所受之
    損害與系爭車款之設計瑕疵當然具有因果關係。被告稱「如
    係以右手開啟，右手大拇指自應朝下而與其他彎曲之手指呈
    現筆直狀態共同施力…」，然其對於商品之使用方式並無此
    制式規定，也非一定如被所言方為「正常合理」之使用方式
    。且商品製造人之責任僅須商品或服務具有危險之客觀事實
    存在，即足以成立，乃各國商品製造人責任之通例。被告辯
    稱銷售該系爭車款至今「從未」接到任何類似之客訴案件，
    與本案之損害賠償無關，非可證明系爭車款於設計上無任何
    瑕疵。
  (四)請求損害賠償新台幣（下同）1,030,152元，其計算方式：
    (1)醫藥費15,076元：自94年6月1日至94年6月6日至台北榮民
      醫院住院及日後複診復健支出費用。
    (2)精神慰撫金500,000元。
    (3)懲罰性賠償金515,076元。
  (五)聲明：
    (1)被告應給付原告1,030,152元及自起訴繕本送達翌日起按
      年利率5％計算之利息。
    (2)被告應以14號字體及半版之篇幅刊登道歉聲明於聯合報等
      平面媒體之全國版頭版一天。
    (3)請依職權宣告免為擔保之假執行。
二被告答辯稱：
  (一)原告開啟系爭車輛車門之方式，並非合理使用。
    (1)按「從事經銷之企業經營者，必須在所提供之商品有安全
      或衛生上有危險，對消費者造成損害，始須與商品製造者
      等負連帶損害賠償責任，且此所謂『危險』，乃指商品本
      身在正常使用之狀況下所產生之危險而言，若係因對商品
      不當使用，致使商品之安全或衛生上發生危險，即無前開
      規定之適用，否則將導致商品企業經營者卻步，造成消費
      者生活上之不便，與消費者權益之主張目的有違。又按因
      故意或過失不法侵害他人之權利者，負損害賠償責任，民
      法第184條第1項前段定有明文，是侵權行為所發生之損害
      賠償請求權，以有故意或過失不法侵害他人權利為其成立
      要件，若其行為並無故意或過失，即無賠償可言」，台灣
      台南地方法院90年度訴字第2059號裁判著有明文。是以，
      只有在消費者係「正常合理使用」商品或服務仍發生安全
      或衛生上危險之情形，企業經營者始需負損害賠償責任，
      對於消費者非合理正常使用商品或服務造成之損害，無庸
      負責，而所謂「正常合理之使用」，係指一般人通常或合
      理使用商品之方式，而非原告個人之使用方式，且企業經
      營者所負之責任雖為民法關於侵權行為之特別規定，惟其
      本質上仍為侵權行為，故仍應以企業經營者有故意或過失
      為負損害賠償責任之要件。
    (2)復按「當事人主張有利於己之事實者，就其事實有舉證之
      責任。」民事訴訟法第277條定有明文；「受害人依民法
      第191條之1規定請求商品輸入業者與商品製造人負同一之
      賠償責任，其就損害之發生係因該商品之『通常使用』所
      致一節，仍應先負舉證責任。於受害人證明其損害之發生
      與商品之通常使用具有相當因果關係前，尚難謂受害人之
      損害係因該商品之通常使用所致，而令商品製造人或商品
      輸入業者就其商品負侵權行為之賠償責任。」，最高法院
      93年台上字第989號著有裁判，故原告應證明其係於合理
      使用系爭車輛時因車輛設計不當而造成損害。
    (3)一般人之開車門方式多為面向車門，而系爭車輛係採直立
      式把手設計，故如欲以左手開啟右側前側車門，此際左手
      拇指應是向上直立與把手平行；如以右手反手開啟車門，
      此際右手拇指則應是向下豎立，其餘四指方能勾住把手共
      同施力並進而開啟車門（參見被證8編號6、7之照片）。
      然依原告現場模擬之情形，其以右手反手開啟車門之動作
      卻是以45度角之方式斜握把手，而似乎僅以右手無名指與
      小指二隻指頭勾住把手，此實難認原告得以該方式施力並
      順利開啟車門，與一般人開車門之方式明顯不同，難認係
      以合理使用之方式開啟車門。
    (4)又依原告勘驗時所為之現場模擬情形，其右手拇指係突出
      車身右側前車門門緣0.3公分，斜放在前車門門緣（參見
      被證8編號2、3照片）。而一般人之拇指前端皆有一弧度
      ，伸出時會朝身體方向翹起，以原告拇指僅突出車門門緣
      0.3公分之情形，該突出之拇指前側實會朝車身反方向翹
      起，而不致遭後座車門夾傷。縱然本件事發經過如原告所
      示範之模擬情形，原告被夾傷處當為右手拇指前側0.3 公
      分左右，然以原告所提原證3照片所示，其拇指指甲係靠
      近月白部分受傷，與原告所示範之模擬情形顯有不同。則
      原告受傷情形是否確如其所述，實有可疑。若依原證3照
      片所拍攝之原告受傷部位，原告之右手拇指應是整個伸進
      汽車前後車門間，才有可能因被車門夾到而受該傷害，其
      使用方式已非一般人對車輛之合理使用。
    (5)依原告於94年10月20日接受TVBS新聞採訪之錄影畫面可知
      ，原告於開啟車門時係將右手大拇指與其他手指共同抓住
      車門把施力（被證3第30秒、第41秒、第42秒畫面），然
      若以右手拇指與其他手指呈垂直狀態放置於車門邊之方式
      開啟車門，顯然無法正常施力開啟車門（被證3第37秒畫
      面）。故原告是否以「合理使用」方式開啟系爭車輛右側
      車門，顯非無疑。又任何人將手指放置於車門縫隙中，自
      極有可能遭同邊後側車門夾傷，而將手指放置於車門縫隙
      中，是否為合理使用系爭車款之方式，應由原告負舉證責
      任。
    (6)綜上，原告並未以通常合理使用方式開啟系爭車輛之車門
      ，其因此造成之損害自與被告無涉。被告於86年間銷售系
      爭車款960輛（被證4，因系爭車款車型代號為V40，而自
      1998年起被告銷售之車型為V41，與系爭車款不同），從
      未接到任何車門設計不當之客訴案件。且被告將此情形函
      知製造商北美日產公司，該公司亦回覆表示系爭車款已行
      銷各國多年，並無發生與本件相同或類似之個案。
  (二)原告所受損害與系爭車輛通常使用所存在之危險不具有因果
    關係。
    (1)按「該項賠償責任，固不以企業經營者對其提供之商品或
      服務存有安全或衛生上之危險一事具有過失為要件，惟仍
      以消費者或第三人所受之損害，與商品或服務存在之危險
      間具有相當因果關係為前提，而此項因果關係之存在，因
      係有利於請求賠償之消費者或第三人之事實，依據民事訴
      訟法第277條規定，自應由該等向企業經營者求償之人，
      負舉證責任。」；「服務提供者之責任採無過失責任主義
      ，雖將舉證責任倒置，轉由企業經營者就其所提供之服務
      符合提供當時科技或專業水準之事實負舉證責任。惟關於
      企業經營者提供服務行為與消費者受損害間，具有因果關
      係之事實，仍應由消費者負舉證責任。」，台灣台中地方
      法院92年訴字第939號及台灣基隆地方法院92年消字第1號
      裁判可資參照。
    (2)任何人只要在車門關上時將手指放在車門與車身間，一定
      會被關上之車門夾傷。原告之右手拇指實已伸進系爭車輛
      之前後車門間，其右手大拇指之所以會受傷，實係因當時
      後座乘客即證人張素滿未留意而同時將後門關上所致，此
      觀證人張素滿於95年6月6日開庭時證稱其關車門時是面對
      車後方，即可得知，原告於當日開庭時亦承認其係因後側
      車門關上始會受傷。是本件實係因原告違反一般人合理使
      用車輛之注意，將手指伸進前後車門間，後座乘客又在應
      注意能注意而未注意之情形下，過失關上車門所致，並非
      系爭汽車設計不當所致，原告之主張實無理由。
    (3)原告雖舉證人李文及張素滿為證，然依95年6月6日勘驗筆
      錄所示，證人李文為當日之駕駛，下車後正要關門時，聽
      到原告叫了一聲，才趕快繞過去看發生何事；證人張素滿
      則係後座乘客，其證稱「下車關了車門之後，才聽到原告
      叫了一聲，我關車門時是面對車後方，所以不知道原告發
      生何事，回頭看，看到原告右拇指在二車門中間」，是證
      人李文及張素滿均僅得證明原告之手係遭車門夾傷，而無
      法證明係如原告所言彼是因開啟車門而被夾傷，實難據此
      認定原告所受損害與系爭車輛通常使用所存在之危險間具
      有因果關係。
  (三)退步言之，原告請求之金額及要求被告登報道歉亦無理由。
    (1)醫療費用：「損害賠償，除法律另有規定或契約另有訂定
      外，應以填補債權人所受損害或所失利益為限。」民法第
      216條第1項訂有明文。縱然被告應負責任，原告仍需證明
      其所提原證2之醫療費單據均係因被告提供之服務行為所
      導致之損害，方得請求被告賠償。原告自稱係於94年5月
      31日受傷，惟其所提收據竟有94年5月30日者，亦有非外
      科者，該等收據顯均與原告指述右手拇指受傷無關，該部
      分請求實無理由。
    (2)精神慰撫金：依民法第195條第1項規定，得請求精神上損
      害賠償之要件為「不法侵害他人身體、健康、名譽…而情
      節重大者」，是原告必先就「情節重大」負舉證之責，否
      則即屬無據，且50萬元之慰撫金金額是否相當，顯非無疑
      。
    (3)懲罰性賠償金：按消費者保護法第51條之適用，係以企業
      經營者提供之商品或服務，與消費者之損害之間，具有相
      當因果關係為要件，且其損害係屬財產上之損害，並不包
      含非財產上之損害，最高法院91年度台上字第1495號著有
      判決可參，再依消費者保護法第51條之規定，若係企業經
      營者故意所致之損害，得請求損害額3倍以下之懲罰性賠
      償金，若係過失行為所致者，則得請求1倍以下懲罰性賠
      償金。惟原告請求懲罰性賠償金之金額為515,076元，原
      告未指明究係基於被告之故意或過失行為所得之金額，且
      依前揭實務見解，消費者保護法第51條規定係屬財產上之
      損害，而被告自承彼之財產上損害只有15,076元之醫療費
      （被告否認之），則該懲罰性違約金額之計算於法無據。
  (四)聲明：
    (1)原告之訴及假執行之聲請駁回。
    (2)如受不利判決，願供擔保請准宣告免為假執行。
三兩造不爭執事項
  系爭QUEST-GXE休旅車係被告代理進口。
四兩造爭執要點及本院之判斷
  原告主張：其右手拇指所受傷害係於以正常合理之使用方式開
  啟系爭車輛右側前門時所致，其受損害與系爭車款之設計瑕疵
  具有因果關係等語，為被告所否認，茲就兩造之爭執要點在分
  述如下：
  (一)系爭車輛之右側前後門設計是否符合當時科技或專業水準可
    合理期待之安全性？
    (1)原告係主張被告違反消費者保護法第7條第1項：「從事設
      計、生產、製造商品或提供服務之企業經營者，於提供商
      品流通進入市場，或提供服務時，應確保該商品或服務，
      符合當時科技或專業水準可合理期待之安全性。」、第2
      項：「商品或服務具有危害消費者生命、身體、健康、財
      產之可能者，應於明顯處為警告標示及緊急處理危險之方
      法。」等規定，致原告受損害，而依同條第3項規定請求
      被告負賠償責任。則被告代理進口之系爭車輛是否「符合
      當時科技或專業水準可合理期待之安全性」，應依消費者
      保護法施行細則第5條規定，就系爭車輛之標示說明、系
      爭車輛可期待之合理使用或接受等情事認定之。
    (2)系爭車輛固未標示其右側前門應如何開啟，惟依被告辯稱
      ：系爭車輛係採直立式把手設計，如以右手開啟車門，右
      手拇指應是向下豎立，其餘四指方能勾住把手共同施力開
      啟車門等語，並參見被告所提被證8編號6、7照片及本院
      於95年6月6日上午勘驗被告訴訟代理人示範開啟車門方式
      之照片（編號6、7），應認該使用方式符合一般人自然之
      使用習慣，為可期待之合理使用方式。則以該方式開啟系
      爭車輛右側前門，應不可能導致右手拇指遭前後門夾傷。
    (3)另原告之開門方式，業據其提出原證3照片為證，再經其
      於95年6月6日上午示範並由本院勘驗結果，其右手拇指並
      非向下豎立，而係向左伸向前門邊緣而壓在前門上，凸出
      前門緣約0.3公分，距離後門緣約0.3公分，並未伸入前後
      門間約0.6公分之縫隙等情，有勘驗筆錄及照片附卷可參
      。則縱然原告之開門方式亦屬可期待之合理使用方式，惟
      其右手拇指既僅凸出前門緣約0.3公分，距離後門緣尚約
      0.3公分，並未伸入前後門間約0.6公分之縫隙，即不可能
      於開啟前門時遭後門夾於縫隙中。故於原告主張之使用方
      式下，亦應認系爭車輛之右側前後門設計符合當時科技或
      專業水準可合理期待之安全性，而無危害消費者身體之虞
      。
  (二)系爭車輛之右側前後門設計既符合當時科技或專業水準可合
    理期待之安全性，而無危害消費者身體之虞，則原告之右手
    拇指縱然曾遭系爭車輛之右側前後門夾傷，亦難認係因被告
    違反消費者保護法第7條第1項、第2項規定所致，原告依同
    條第3項規定請求被告負賠償責任，並無理由。
五綜上所述，原告依消費者保謢法及侵權行為之法律關係，請求
  被告賠償1,030,152元及法定遲延利息並登報道歉，均無理由
  ，不應准許。原告之訴既不應准許，其假執行之聲請即失所依
  據，應併予駁回。
六本件事證業已明確，兩造其餘主張陳述及所提之證據，經本院
  審酌後，認均不足以影響本判決之結果，均毋庸再予論述，附
  此敘明。
七據上論結，原告之訴為無理由，依民事訴訟法第78條，判決如
  主文。
中    華    民    國    95    年    8    月    10     日
                      民事第四庭  法  官  林玲玉
以上正本係照原本作成。
如對本判決上訴，須於判決送達後20日內向本院提出上訴狀。
中    華    民    國    95    年    8    月    10     日
                                  書記官  江虹儀


司法院資訊處製作；財團法人民間司法改革基金會備份。
